【裁判字號】    90,上訴,409
【裁判日期】    900410
【裁判案由】    偽造文書等
【裁判全文】
臺灣高等法院臺中分院刑事判決                      九十年度上訴字第四○九號
      上  訴  人
      即  被  告  甲○○
右上訴人因偽造文書等案件，不服臺灣彰化地方法院八十九年度訴緝字第七號中華民
國九十年一月十一日第一審判決（起訴案號：臺灣彰化地方法院檢察署八十七年度偵
字第九三九二號），提起上訴，本院判決如左：
      主    文
原判決撤銷。
甲○○連續行使偽造私文書，足以生損害於他人，處有期徒刑壹年貳月。緩刑肆年。
      事    實
一、甲○○前自民國八十五年十月二十五日起，邀集姚素珍等會員參加其所招組之如
    附表一所示之民間互助會共二會，並自任會首，約定每會會金新台幣（下同）二
    萬元，每會均以起會之日（即每月二十五日、十日）在其彰化縣伸港鄉○○路六
    五○之一號住處，以外標制方式開標，其各互助會情形及會員名單如附表一所示
    。詎甲○○因投資失利，週轉困難，竟基於意圖為自己不法所有之概括犯意，自
    八十六年二月二十五日起，連續於附表二所示之冒標日期之標會日，多次於標單
    上（標單偽造而持以行使後，即予丟棄），分別假冒如附表二所示冒標會員等人
    之名義，偽填冒標金額，偽造可視為私文書之標單，得標後再向姚素珍等活會會
    員佯稱，互助會已由上揭會員得標，足生損害於該等被冒標會員及各該次活會會
    員之權益，並致使每次被冒標時如附表二所示之活會會員陷於錯誤而交付如附表
    二所示之活會會款，二互助會總計詐得新台幣八百三十八萬元，嗣於八十七年十
    月間，甲○○因財務困難而停標，並遷離原住所地，去向不明，至此參與互助會
    之會員始知受騙。
二、案經丁○○、丙○○○訴由台灣彰化地方法院檢察署檢察官偵查起訴。
      理    由
一、右揭事實，業據被告甲○○於原審及本院審理中坦承不諱，核與告訴人丁○○、
    丙○○○及證人王山林、周阿雪、姚素珍、柯天日、莊秋良（即莊秋燕）、郭麗
    卿、雲瓊華、黃省、黃慶松、楊阿鄉、楊春子、陳秋慧、林彩霞、王清復所述情
    節相符，並有互助會簿、會員名冊等在卷可稽。而被告冒用他人名義標取會金，
    對於遭冒標者之經濟信譽，及其他活會會員參與競標之權益，亦均足以生有損害
    。本案事證已臻明確，被告犯行至堪認定。
二、按偽造他人名義之標單，如僅記載競標之利息數額，別無其他之記載，若非依民
    間互助會之習慣，尚無從依其記載之內容，辨識其文義，並不具備私文書之形式
    至明，應屬刑法第二百二十條第一項規定於紙上之文字，依習慣足以為表示其用
    意證明之準私文書，公訴意旨逕認偽造之標單具有私文書性質，自有未洽。核被
    告偽以他人名義填載標息於標單上，使其他會員陷於錯誤而給付標金，所為係犯
    刑法第二百十六條、第二百二十條第一項、第二百十條之行使偽造準私文書罪及
    同法第三百三十九條第一項之詐欺取財罪。被告偽造準私文書之低度行為，應為
    行使之高度行為所吸收，不另論罪；而其多次行使偽造準私文書及詐欺取財犯行
    間，時間緊接，所犯構成要件相同，顯係基於概括犯意而為，均應依連續犯之規
    定論以一罪，並加重其刑。又被告以一冒標行為同時詐騙會員多人，侵害數人之
    財產法益，為想像競合犯，仍從一重之詐欺取財罪處斷；至其以行使偽造標單之
    方法達其詐欺取財之目的，所犯行使偽造準私文書罪與詐欺取財罪二罪間有方法
    結果之牽連關係，為牽連犯，應從較重之行使偽造私文書罪處斷。原審認上訴人
    罪證明確，予以論罪科刑，固非無見，惟查原審認定被告各次冒標後，所詐得金
    額共為一千二百零一萬零六百元，然查，被告偽填標單冒名標會所詐欺之對象僅
    限於活會會員陷於錯誤而所繳金額，死會會員依合會關係不論何人得標，本即有
    按期繳交會款義務，是其所繳金額尚難認係基於被告施用詐術詐欺所得，是原審
    此部份之認定，尚有未洽。上訴人上訴意旨指摘原審量刑過重，雖無可取，惟原
    判決既有可議，即無維持，自應由本院加以撤銷改判。爰審酌被告召集互助會因
    自己一時投資失利，經濟週轉困難，竟冒用會員名義填載標息，詐取會款且詐得
    金額非少，被告又係通緝到案，一再躲避債權人追討及司法機關傳喚，態度亦無
    足取；惟其到案後尚知坦認犯行，對於冒標款項亦終能逐一說明，並已與受騙會
    員達成和解，有清償債務協議書一紙附卷可憑，足見其還款之誠意，及其犯罪手
    段、目的、動機等一切情狀，量處如主文第二項所示之刑，以示懲儆。又被告前
    未曾受有期徒刑以上刑之宣告，有台灣彰化地方法院檢察署刑案資料查註紀錄表
    及台灣高等法院被告全國前案紀錄表附卷可稽，其罹犯刑典後，坦白認罪，且已
  與全部活會被詐欺會員達成和解，分期償還全部欠款之情事，業據告訴人於本院
    供明在卷，足見其犯後甚具悔意，且告訴人表示願意原諒，則被告經本案偵審程
    序及刑之宣告之教訓後，應已知警惕而無再犯之虞，本院認所宣告之刑以暫不執
    行為適當，爰併予宣告緩刑肆年，以勵自新。另被告所偽造之標單，既未扣案，
    且據被告稱均已於得標後丟棄滅失，爰不予宣告沒收，附此敘明。
三、公訴意旨另以：被告甲○○又於八十五年至八十七年間，利用前述之冒標手法，
    偽以湯淑芬、王清復之名義標得會金，因認被告就此部分另涉犯刑法第二百十六
    條、第二百十條之行使偽造私文書罪及同法第三百三十九條第一項之詐欺取財罪
    嫌等語。惟經原審囑託台灣台南地方法院囑託訊問證人林彩霞，據其所述係以女
    兒湯淑芬之名義參與合會，並事先同意被告於八十五年十二月二十五日借其名義
    標得會金等語（見台灣台南地方法院八十九年七月十九日訊問筆錄），而證人王
    清復亦於原審訊問時證稱：被告有事先向伊表明借標之意，伊當時亦表同意，係
    於八十七年四月二十五日標得會金等語（見本院八十九年八月十日訊問筆錄），
    此均與被告陳稱並未冒用該二人名義之辯詞互核相符，自屬可採，實已難認被告
    有何冒用湯淑芬、王清復二人名義冒標之情事。此外，復查無其他積極證據足認
    被告確有公訴人所指之上揭犯行，此部分之犯罪要屬不能證明，然因公訴人認此
    與前揭業經論罪科刑部分有連續犯之裁判上一罪關係，爰不另為無罪之諭知。
據上論結，應依刑事訴訟法第三百六十九條第一項前段、第三百六十四條、第二百九
十九條第一項前段，刑法第五十六條、第二百十六條、第二百十條、第三百三十九條
第一項、第五十五條、第七十四條第一款，罰金罰鍰提高標準條例第一條前段，判決
如主文。
本案經檢察官乙○○到庭執行職務。
中      華      民      國      九十     年       四      月     十     日
                                  臺灣高等法院臺中分院刑事第一庭
                                        審判長法  官  陳  紀  綱
                                              法  官  陳  登  源
                                              法  官  蕭  錦  鍾
右正本證明與原本無異。
如不服本判決應於收受送達後十日內向本院提出上訴書狀，其未述上訴之理由者並
得於提起上訴後十日內向本院補提理由書（均須按他造當事人之人數附繕本）。
                                              書記官  蘇  昭  文
中      華      民      國      九十     年       四      月      十    日
附錄本案論罪科刑法條：
刑法第二百十六條行使第二百十條至第二百十五條之文書者，依偽造、變造文書或登
載不實事項或使登載不實事項之規定處斷。
刑法第二百十條
偽造、變造私文書，足以生損害於公眾或他人者，處五年以下有期徒刑。
刑法第三百三十九條第一項
意圖為自己或第三人不法之所有，以詐術使人將本人或第三人之物交付者，處五年以
下有期徒刑、拘役或科或併科一千元以下罰金。
                                                                        Ｉ


司法院資訊處製作；財團法人民間司法改革基金會備份。
